臺灣士林地方法院刑事判決
111年度易字第116號
公  訴  人  臺灣士林地方檢察署檢察官
被      告  邱祖儀





上列被告因詐欺案件，經檢察官提起公訴（110年度偵緝字第665
號），本院判決如下：
    主  文
甲○○幫助犯詐欺取財罪，處拘役參拾伍日，如易科罰金，以新臺
幣壹仟元折算壹日。未扣案之犯罪所得新臺幣貳仟元沒收，於全
部或一部不能沒收或不宜執行沒收時，追徵其價額。
    犯 罪 事 實
一、甲○○明知申辦行動電話門號並無特殊限制，一般人均得檢具
    個人身分證件，同時向各電信業者申辦數行動電話門號使用
    ，是坊間蒐集他人名義申辦之行動電話門號使用者，顯然有
    意隱瞞通話人身分俾掩飾財產犯罪行為，而得預見如將申辦
    之行動電話門號交予不詳人員使用，可能遭他人利用於遂行
    詐欺取財之犯行，且該詐欺取財結果之發生並不違背其自己
    本意之情況下，竟基於幫助詐欺取財之不確定故意，於民國
    109年3月27日某時，在址設臺北市○○區○○○路0段000號之台
    灣大哥大股份有限公司大同延平北二直營服務中心，申辦00
    00000000號行動電話門號（下稱本案門號），隨後即以新臺
    幣（下同）2千元之代價，將本案門號SIM卡販售予真實姓名
    年籍不詳之詐騙集團（無證據足認有3人以上或成員中有未
    滿18歲之人，下稱本案詐騙集團）成員使用。嗣本案詐騙集
    團成員取得本案門號SIM卡後，即意圖為自己不法之所有，
    基於詐欺取財之犯意，於109年4月8日下午4時35分許，使用
    本案門號致電廖萬順，並假冒為其外甥「昕原」，並詐稱借
    款急用，經廖萬順將電話轉交由其子丙○○接聽，該自稱「昕
    原」之人即佯稱因資金周轉需向丙○○借錢支應云云，致丙○○
    陷於錯誤，而依本案詐騙集團成員於通訊軟體LINE（下稱LI
    NE）中之指示，於109年4月9日上午11時54分許（起訴書誤
    載為11時42分許，應予更正），在址設雲林縣○○鄉○○路00號
    之崙背鄉農會，以臨櫃匯款之方式，將5萬元匯至本案詐騙
    集團成員指定之中華郵政股份有限公司帳號0000000-000000
    0號李晏綺之帳戶內（李晏綺所涉幫助詐欺部分，另經臺灣
    臺南地方檢察署檢察官不起訴處分確定）。嗣丙○○致電其表
    弟鍾昕原詢問借款之事，始悉受騙。
二、案經丙○○訴由高雄市政府警察局三民第一分局報告臺灣高雄
    地方檢察署呈請臺灣高等檢察署檢察長令轉臺灣士林地方檢
    察署檢察官偵查起訴。
    理  由
壹、證據能力部分：
　　本判決引用被告以外之人於審判外之陳述，雖屬傳聞證據，
    然檢察官、被告甲○○於本院準備程序時均表示無意見、同意
    作為證據（見本院111年度易字第116號卷【下稱本院卷】第
    33至35頁），本院審酌上開證據資料作成時之情況，尚無違
    法不當及證明力明顯過低之瑕疵，認為以之作為證據應屬適
    當，揆諸刑事訴訟法第159條之5第1項規定，均有證據能力
    。又本判決其他引用資以認定事實所憑之非供述證據，並無
    證據證明係公務員違背法定程序所取得，依刑事訴訟法第15
    8條之4反面解釋，亦有證據能力。
貳、實體部分：
一、本案認定犯罪事實所憑之證據及理由：
　　訊據被告甲○○固坦承有於上開時地申辦本案門號，隨後當場
    以2千元之代價販售並交付本案門號SIM卡予他人等事實，惟
    矢口否認有何幫助詐欺取財之犯行，辯稱：當初是一個街友
    要我去申辦本案門號，並說可以給我2千元，我不知道對方
    要拿去做什麼用，當初只是想要賺錢云云。經查：
（一）被告於109年3月27日某時，在址設臺北市○○區○○○路0段00
      0號之台灣大哥大股份有限公司大同延平北二直營服務中
      心，以其本人名義申辦本案門號，並用2千元之代價販售
      予不詳之人等事實，業據被告於偵查、本院訊問、準備程
      序及審理時均坦認不諱（見臺灣士林地方檢察署110年度
      偵緝字第665號卷【下稱偵緝卷】第35至37、41至43頁；
      本院110年度審易字第1087號卷【下稱審易卷】第94至96
      、214頁；本院卷第32、58頁），並有本案門號通聯調閱
      查詢單、台灣大哥大資料查詢、台灣大哥大股份有限公司
      110年6月2日法大字第110070447號函檢附申請書各1份在
      卷可參（見高雄市政府警察局三民第一分局刑案偵查卷【
      下稱刑偵卷】第14頁；臺灣士林地方檢察署109年度偵字
      第19463號卷第16至20頁；偵緝卷第63至65頁），是此部
      分之事實，首堪認定。又證人廖萬順於109年4月8日下午4
      時35分許，接獲使用本案門號之本案詐騙集團成員來電，
      並假冒為其外甥「昕原」，並詐稱借款急用，經證人廖萬
      順將電話轉交由其子即告訴人丙○○接聽，該自稱「昕原」
      之人即佯稱因資金周轉需向告訴人借錢支應云云，致告訴
      人陷於錯誤，而依指示於109年4月9日上午11時54分許，
      在址設雲林縣○○鄉○○路00號之崙背鄉農會，以臨櫃匯款之
      方式，將5萬元匯至本案詐騙集團成員指定之李晏綺所有
      之上開郵局帳戶內等節，業據證人廖萬順、證人即告訴人
      於警詢時均證述在卷（見刑偵卷第1至5頁），並有中華郵
      政股份有限公司客戶歷史交易清單、帳戶基本資料、崙背
      鄉農會匯款回條、告訴人崙背鄉農會帳號00000000000000
      號帳戶存摺封面及內頁影本各1份、證人廖萬順與本案詐
      欺集團成員通話記錄、告訴人與本案詐騙集團成員LINE對
      話紀錄擷圖照片11張、臺灣臺南地方檢察署檢察官109年
      度偵字第20796、21214號不起訴處分書1份附卷可考（見
      刑偵卷第13、15至23頁；審易卷第15至18頁），從而，被
      告申辦之本案門號，確已供本案詐騙集團成員作為對告訴
      人詐欺取財犯罪之工具，至為明確。
（二）被告雖以前詞置辯，然查，按刑法上故意，分直接故意（
      確定故意）與間接故意（不確定故意），行為人對於構成
      犯罪事實，預見其發生而其發生並不違背其本意者，為間
      接故意。又間接故意與有認識的過失區別，在於二者對構
      成犯罪事實，雖均預見其能發生，但前者對其發生，並不
      違背其本意，後者則確信其不發生。而幫助犯成立，以行
      為人主觀上認識被幫助者，正欲從事犯罪或係正在從事犯
      罪，且該犯罪有既遂可能，而其行為足以幫助他人實現構
      成要件者，即具有幫助故意，並不以行為人確知被幫助者
      ，係犯何罪名為必要。又一般欲使用行動電話SIM卡門號
      者，僅需出示雙證件，即得於一般手機店面或電信行申辦
      ，無需特別申購資格及資力憑證，縱不具本國籍之人士取
      得亦無困難，當無額外付費向素不相識之人取得之必要。
      倘不自行申辦行動電話門號，反無故向無信賴關係之他人
      借用行動電話門號SIM卡使用，依常理得認為其借用他人
      行動電話門號SIM卡使用之行徑，極可能與財產犯罪密切
      相關，並藉此規避有犯罪偵查權限之機關循線追查之可能
      ，此應為被告所得認知。況近年來利用人頭行動電話門號
      以行詐騙之事屢見不鮮，不僅經媒體廣為報導，並經政府
      多方宣導，是依一般人之智識及社會生活經驗，極易認知
      收受行動電話門號SIM卡者悖於常情未使用自己之門號而
      使用他人門號，顯為遂行通聯紀錄不易循線追查之目的，
      自應避免本身行動電話門號被不法行為人利用為詐財之工
      具。倘見他人不自行申請行動電話門號，反蒐集不特定人
      之行動電話門號使用，衡情當可預見被收集之行動電話門
      號可能被利用為與財產犯罪有關之工具。經查，被告於本
      院訊問及準備程序時供稱：本案我是因為要賺2千元才去
      申辦本案門號，是一名街友要我辦的，辦好後他就把本案
      門號SIM卡拿走等語（見審易卷第94至95頁；本院卷第32
      、58頁），足見該不詳之人不以自身名義申辦行動電話門
      號，反而願意額外支付費用委請被告來取得門號使用，一
      般人已可懷疑其有藉此掩飾犯罪、逃避查緝之目的，而被
      告於本案案發時已年滿55歲，教育為高職畢業，曾任捆工
      、大貨車助手、也跑過漁船、亦當過臨時工及廟公（見審
      易卷第95頁；本院卷第59頁），足徵其具有相當年紀及社
      會經驗，屬智識程度正常之成年人，而非毫無智識及社會
      經驗之人，則其對上開社會常情，應無不知之理。況被告
      於本院準備程序時亦供稱：我與購買本案門號之人沒有交
      情，且無聯絡方式，也沒有辦法控制對方是否會將本案門
      號做違法用途等語（見本院卷第32頁），於此情形下，竟
      仍率爾提供本案門號SIM卡，而需承擔本案門號遭人不法
      利用之風險，顯與常情相悖，實難採信。故被告於交付本
      案門號SIM卡時，主觀上應可預見本案門號極可能遭第三
      人作為財產犯罪之工具，竟仍貪圖報酬，抱持僥倖心態予
      以販售及交付本案門號，縱無證據證明其明知本案詐騙集
      團成員之犯罪態樣，然本案詐騙集團成員嗣後將其提供之
      本案門號供作詐欺取財犯罪之用，顯不違反被告本意，由
      此自堪認定其主觀上有容任他人利用其申辦之本案門號而
      犯詐欺取財罪之不確定故意。
（三）綜上所述，被告上開所辯係屬臨訟卸責之詞，無足採信。
      本案事證明確，被告犯行堪以認定，應予依法論科。　
二、論罪科刑：
（一）按刑法上之幫助犯，係對於犯罪與正犯有共同之認識，而
      以幫助之意思，對於正犯資以助力，而未參與實施犯罪之
      行為者而言（最高法院88年度台上字第1270號判決意旨參
      照）。而刑法關於正犯、幫助犯之區別，係以其主觀之犯
      意及客觀之犯行為標準，凡以自己犯罪之意思而參與犯罪
      ，無論其所參與者是否犯罪構成要件之行為，皆為正犯，
      其以幫助他人犯罪之意思而參與犯罪，其所參與者，苟係
      犯罪構成要件之行為，亦為正犯。如以幫助他人犯罪之意
      思而參與犯罪，其所參與者又為犯罪構成要件以外之行為
      ，則為從犯（最高法院95年度台上字第3886號判決要旨參
      照）。經查，本案被告基於幫助詐欺取財之不確定故意，
      將其申辦之本案門號SIM卡交付本案詐騙集團成員，使本
      案詐騙集團成員得以使用本案門號撥打電話予告訴人，並
      對告訴人施以詐術及騙取財物，被告上開所為僅係參與犯
      罪構成要件以外之行為，在無證據證明被告係以正犯而非
      以幫助犯之犯意參與，或被告有參與詐騙告訴人詐欺取財
      之犯罪構成要件之行為之情形下，應認其所為僅係幫助犯
      而非正犯之行為。是核被告所為，係犯刑法第30條第1項
      前段、第339條第1項之幫助詐欺取財罪。
（二）被告基於幫助犯意為上開犯行，為幫助犯，爰依刑法第30
      條第2項規定，按正犯之刑減輕之。
（三）爰以行為人之責任為基礎，並審酌被告雖未實際參與詐欺
      取財犯行，但將其申辦之本案門號提供予本案詐騙集團成
      員使用，幫助詐騙者遂行詐財目的，不僅造成執法機關不
      易查緝犯罪行為人，嚴重危害社會治安，助長社會犯罪風
      氣，更造成告訴人求償上之困難，行為誠屬不該，且被告
      於犯後除於本院訊問時雖曾坦承犯行，然於後續程序中均
      否認犯行，亦未與告訴人達成和解，實難認其有何悔意，
      犯後態度尚非良好；惟考量被告近10年內無刑事犯罪科刑
      紀錄，有臺灣高等法院被告前案紀錄表1份附卷可憑，且
      其本身並未實際參與詐欺取財之犯行，責難性較小，兼衡
      被告本案之目的、手段、告訴人遭詐取之財物價值、本案
      所生危害程度及其實際並未取得詐欺款項等情節，暨被告
      於本院訊問及審理時自陳高職畢業之教育程度、曾擔任過
      捆工、大貨車助手、也跑過漁船、亦當過臨時工及廟公、
      不過現在是街友、雖有家人但沒有聯絡、目前到處睡、沒
      有社會局人員來幫助之家庭生活與經濟狀況（見審易卷第
      95頁；本院卷第59頁）等一切情狀，量處如主文所示之刑
      ，並諭知易科罰金之折算標準。
三、沒收部分：
（一）按犯罪所得，屬於犯罪行為人者，沒收之。於全部或一部
      不能沒收或不宜執行沒收時，追徵其價額，刑法第38條之
      1第1項前段、第3項定有明文。經查，被告交付本案門號S
      IM卡予本案詐騙集團成員使用，有因此獲得報酬2千元等
      情，業據被告於本院準備程序時供承不諱（見本院卷第32
      頁），此即屬被告本案之犯罪所得，且此部分未扣案，亦
      未實際發還予告訴人，自應依刑法第38條之1第1項前段、
      第3項規定，予以宣告沒收，並諭知於全部或一部不能沒
      收或不宜執行沒收時，追徵其價額。
（二）次按供犯罪所用、犯罪預備之物或或犯罪所生之物，屬於
      犯罪行為人者，得沒收之。但有特別規定者，依其規定。
      刑法第38條第2項定有明文。查本案被告申辦本案門號SIM
       卡1張，已於上開時地以2千元之代價販售予本案詐騙集
      團成員，業如前述，是本案門號SIM卡既交付予本案詐騙
      集團成員使用，自已非屬被告所有，揆諸前揭規定，爰不
      予宣告沒收。
據上論斷，應依刑事訴訟法第299條第1項前段，刑法第339條第1
項、第30條第1項前段、第2項、第41條第1項前段、第38條之1第
1項前段、第3項，刑法施行法第1條之1第1項，判決如主文。
本案經檢察官乙○○提起公訴，檢察官張嘉婷到庭執行職務。
中　　華　　民　　國　　111 　年　　5 　　月　　26　　日
                  刑事第三庭　審判長法　官　蕭文學
                                    法　官　李東益
                  　　　　　　　　　法  官  葛名翔
以上正本證明與原本無異。
如不服本判決應於收受送達後20日內向本院提出上訴書狀，並應
敘述具體理由。其未敘述上訴理由者，應於上訴期間屆滿後20日
內向本院補提理由書（均須按他造當事人之人數附繕本）「切勿
逕送上級法院」。因疫情而遲誤不變期間，得向法院聲請回復原
狀。
                     　　　　       書記官  曾韻蒔
中　　華　　民　　國　　111 　年　　5 　　月　　26　　日
附錄本論罪科刑法條
中華民國刑法第339條：
（普通詐欺罪）
意圖為自己或第三人不法之所有，以詐術使人將本人或第三人之
物交付者，處5年以下有期徒刑、拘役或科或併科50萬元以下罰
金。
以前項方法得財產上不法之利益或使第三人得之者，亦同。
前二項之未遂犯罰之。